【裁判字號】    99,台上,689
【裁判日期】    990422
【裁判案由】    請求確認派下權存在
【裁判全文】
最高法院民事判決              九十九年度台上字第六八九號
上  訴  人  巳○○
            午○○
            未○○
            申○○
            酉○○
共      同
訴訟代理人  王寶輝律師
被 上訴 人  甲○○
            乙○○
            戊○○
            己○○
            庚○○
            辛○○
            壬○○
            癸○○
            子○○
            丑○○
            寅○○
            卯○○
            辰  ○
            丙○○
            丁○○
共      同
訴訟代理人  許峻銘律師
            連銀山律師
上列當事人間請求確認派下權存在事件，上訴人對於中華民國九
十七年十二月二日台灣高等法院第二審更審判決（九十五年度重
上更(一)字第一○○號），提起上訴，本院判決如下：
    主  文
原判決廢棄，發回台灣高等法院。
    理  由
本件被上訴人主張：伊十五人均為游兆琳祭祀公業（下稱系爭祭
祀公業）之派下子孫，伊先祖等均無被歸就之事實，詎上訴人竟
否認伊之派下權，上訴人巳○○於民國八十六年三月二十日向台
北縣中和市公所申報派下員名冊時，並以歸就為由，將伊排除於
派下員名冊。惟上訴人提出之歸就證書及領收證均為私文書，伊
否認真正；縱認本件有派下權讓與情事，亦無法證明上訴人之先
曾祖父游梯具有系爭祭祀公業派下之資格等情，求為確認伊對於
系爭祭祀公業派下權存在之判決。
上訴人則以：被上訴人之先祖等已分別將其派下權讓與伊先曾祖
父游梯，均自系爭祭祀公業脫離，該派下權即因歸就而消滅等語
，資為抗辯。
原審將第一審所為被上訴人敗訴判決部分廢棄，改判如其聲明，
無非以：被上訴人之先祖等係系爭祭祀公業之派下，上訴人所主
張派下權歸就之主要證據為日據時期昭和十二年十月二十日、十
三年一月十日、十三年九月二十五日及民國三十五年十月間製作
之歸就證書及領收證，被上訴人則否認各該書證真正。上開昭和
年間書證，業經台灣台北地方法院函覆無留存。該日據時期書證
並無依明治四十一年四月十四日法律第五三號制定之公證人法第
五十八條第一、二項及第五十九條規定書就之文字，與當時法規
既定公證人認證文書等形式尚有不合，其是否為日據時期經公證
之文書即有可議。該書證蓋用之圓形戳章是否真正，亦有可議，
難認係經公證之私文書，亦不能就該書證上蓋用確定日期之印章
認屬真正。上訴人雖辯稱被上訴人甲○○等人所屬股別於歸就後
即未再分取公業租金，惟未收取租金可能原因甚多，不能據此即
謂被上訴人已失派下權。是上訴人尚無證據證明被上訴人之派下
權已因歸就而消滅，被上訴人請求確認伊對於系爭祭祀公業之派
下權存在，應予准許等詞，為其判斷之基礎。
惟按私文書如經他造否認，固應由舉證人證其真正。但如係遠年
舊物，另行舉證實有困難者，法院非不得依經驗法則，並斟酌全
辯論意旨，以判斷其真偽。經查日據時期日本政府為規範登記所
及公證人辦理確定日期附與之程序，於明治三十一年七月八日以
司法（省令）第七號令頒布「確定日期簿與刻有確定日期章製作
方式」規定：確定日期章之圖形格式為『圓型戳章』，規格為外
圓徑一吋、內圓徑六分，並標示確定日期印章之「全印」及「割
印」等樣式（原審更卷(一)六四、六五頁）。另日據時期日本政府
為規範公證人具體執行公證及認證事務，於昭和二年七月七日以
台灣總督府令第四三號頒布「公證人法施行規則」第八條規定：
公證人之職章，為方六分，雕刻公證人某某之字樣，果爾，則公
證人就確定日期之附與，公證人所蓋者為附有日期之圓型戳章，
與認證，係由公證人在認證書上蓋上未附有日期之方形章者似有
不同。觀之卷附系爭日據時期昭和十二年、十三年間所製作之三
份歸就證書及領收證，除貼有日據時期印花及首頁登簿編號外，
每頁及其騎縫，均蓋上附有日期之「公證人石崎皆市郎役場」圓
戳印文之規格，經與上開「確定日期簿與刻有確定日期章製作方
式」第一條所定，確定日期章之圖形格式互核，大致相符。另卷
附之日據時期「台南地方法院－嘉義支部」確定日附簿之「圓型
戳章」之規格型式亦與系爭歸就證書相同；且石崎皆市郎確於日
據時期登記為公證人，並有昭和十二年版台北市民住所錄可稽（
原審重上卷(二)四一頁、更卷(一)六九頁），參以該歸就證書、領收
證原本經事實審法院勘驗結果，認「紙質老舊，顯係長年久遠之
物」、「三份歸就證書紙張均泛黃，其上所蓋印章印泥有暈開痕
跡」（一審訴更卷(二)八、一二三頁、原審更卷(二)四頁），及被上
訴人所屬股別於歸就後即未再分取公業租金情事，從而上訴人抗
辯日據時期歸就證書及領收證與卷附日據時期「民法施行法」第
五條第二款、第六條及「確定日期簿與刻有確定日期章製作方式
」第一條規定確定日期附與之要件，完全相符，依日據時期「民
法施行法」第四條、第五條第二款規定，系爭日據時期歸就證書
及領收證，確實存在，即非全然無據，而此攸關被上訴人之被繼
承人派下權有無歸就情事，原審未遑詳查究明，遽以上開情詞，
為上訴人敗訴判決，自嫌速斷，本件事實尚未臻明確，本院無從
為法律上之判斷。上訴論旨，指摘原判決不當，求予廢棄，非無
理由。
據上論結，本件上訴為有理由。依民事訴訟法第四百七十七條第
一項、第四百七十八條第二項，判決如主文。
中    華    民    國  九十九  年    四    月  二十二  日
                      最高法院民事第六庭
                          審判長法官  劉  福  來
                                法官  陳  國  禎
                                法官  陳  重  瑜
                                法官  吳  麗  女
                                法官  簡  清  忠
本件正本證明與原本無異
                                      書  記  官
中    華    民    國  九十九  年    五    月    四    日
                                                      Ｅ

司法院資訊處製作；財團法人民間司法改革基金會備份。
